ACORDAO-COMPLETO-2524925

ACÓRDÃO 1277/2023 ATA 3/2023 - PRIMEIRA CÂMARA

VISTOS, relatados e discutidos estes autos de tomada de contas especial instaurada pelo Ministério do Turismo em razão de irregularidades na aplicação dos recursos federais repassados por meio do convênio 242/2010 (Siconv 732848) , firmado com o município de Japoatã/SE, tendo por objeto a realização da "12ª Micareta de Japoatã".
ACORDAM os ministros do Tribunal de Contas da União, reunidos em sessão da 1ª Câmara, ante as razões expostas pelo relator, em:
9.1. considerar revel a empresa Ítalo Som e Equipamentos Ltda., dando-se prosseguimento ao processo, para todos os efeitos, com fulcro no art. 12, § 3º, da Lei 8.443/1992;
9.2. julgar irregulares, nos termos dos arts. 1º, I, e 16, III, "b" e "c", da Lei 8.443/1992 c/c os arts. 19 e 23, III, da mesma lei, as contas de Telmo Guimarães Santos e Ítalo Som e Equipamentos Ltda., condenando-os solidariamente ao pagamento das importâncias a seguir especificadas, atualizadas monetariamente e acrescidas dos juros de mora, calculadas a partir das datas discriminadas até a data da efetiva quitação do débito, fixando-lhe o prazo de 15 (quinze) dias, a contar da notificação, para que comprove, perante o Tribunal, o recolhimento da referida quantia aos cofres do Tesouro Nacional, nos termos do art. 23, III, "a", da citada lei c/c o art. 214, III, "a", do RI/TCU:
	Data de ocorrência
	Valor histórico (R$) 

	05/07/2010
	100.000,00

9.3. aplicar individualmente a Telmo Guimarães Santos e Ítalo Som e Equipamentos Ltda. a multa prevista no art. 57 da Lei 8.443/1992 c/c o art. 267 do RI/TCU, no valor de R$ 20.000,00 (vinte mil reais) , fixando-lhes o prazo de 15 (quinze) dias, a contar da notificação, para que comprovem, perante este Tribunal (art. 214, III, "a", do RI/TCU) , o recolhimento da dívida aos cofres do Tesouro Nacional, atualizada monetariamente desde a data deste acórdão até a do efetivo recolhimento, se pagas após o vencimento, na forma da legislação em vigor;
9.4. autorizar, desde logo, a cobrança judicial das dívidas, caso não atendidas as notificações, na forma do disposto no art. 28, II, da Lei 8.443/1992;
9.5. autorizar, desde logo, se requerido, com fundamento no art. 26 da Lei 8.443/1992 c/c o art. 217, §§ 1º e 2º, do RI/TCU, o parcelamento da dívida em até 36 parcelas, incidindo, sobre cada parcela, corrigida monetariamente, os correspondentes acréscimos legais, fixando-lhe o prazo de 15  (quinze)  dias, a contar do recebimento da notificação, para comprovar, perante o Tribunal, o recolhimento da primeira parcela, e de 30  (trinta)  dias, a contar da parcela anterior, para comprovar o recolhimento das demais parcelas, devendo incidir, sobre cada valor mensal, atualizado monetariamente, os juros de mora devidos, no caso do débito, na forma prevista na legislação em vigor, alertando o responsável de que a falta de comprovação do pagamento de qualquer parcela importará o vencimento antecipado do saldo devedor, nos termos do § 2º do art. 217 do Regimento Interno deste Tribunal;
9.6. encaminhar cópia desta deliberação à Procuradoria da República no Estado do Espírito Santo, em cumprimento ao disposto no § 3º do art. 16 da Lei 8.443/1992;
9.7. enviar cópia deste acórdão ao Ministério do Turismo e aos responsáveis; 
9.8. informar aos interessados que o inteiro teor da presente deliberação estará disponível para consulta no dia seguinte à sua oficialização, no endereço www.tcu.gov.br/acordaos.

TOMADA DE CONTAS ESPECIAL. Irregularidades em convênio tendo por objeto incentivar o turismo, por meio do apoio à realização do projeto intitulado "12a Micareta de Japoatã".

Primeira Câmara

Município de Japoatã/SE.

3. Interessados/Responsáveis:
3.1. Responsáveis: Ítalo Som e Equipamentos Ltda. (11.158.900/0001-88); Telmo Guimarães Santos (XXX.257.945-XX).

13.1. Ministros presentes: Benjamin Zymler (na Presidência) e Jorge Oliveira.
13.2. Ministros-Substitutos convocados: Augusto Sherman Cavalcanti e Weder de Oliveira (Relator).

WEDER DE OLIVEIRA

Transcrevo, com ajustes de forma, a instrução elaborada pela antiga Secretaria de Controle Externo de Tomada de Contas Especial (SecexTCE) [footnoteRef:2]: [2:  Peça 58.] 
"INTRODUÇÃO
1.	Trata-se de tomada de contas especial instaurada pelo Ministério do Turismo em desfavor do Sr. Telmo Guimarães Santos, ex-Prefeito, em razão de irregularidades na aplicação dos recursos federais repassados por meio do convênio CV 0242/2010 (Siconv 732848) , firmado entre o órgão e o município de Japoatã/SE, tendo por objeto a realização da '12ª Micareta de Japoatã'. 
HISTÓRICO
2.	A avença em tela foi firmada no montante de R$ 105.000,00, sendo R$ 100.000,00 a cargo da concedente, valor liberado mediante ordem bancária 2010OB801155, em 5/7/2010 (peça 1, p. 52) . A vigência abarcou o período de 30/4/2010 a 30/7/2010 (peça 1, p. 32-50) , e o objeto acordado era a realização de quatro shows artísticos das bandas: Estação do Axé (R$ 10.000,00) , Karisma (R$ 42.500,00) , Nairê (R$ 45.000,00) e Levada Metal (R$ 7.500,00) , no valor total de R$ 105.000,00. 
2.1	 Em seu Relatório de TCE 127/2015 (peça 1, p. 119-123) , o Tomador de Contas concluiu pela reprovação da prestação de contas e impugnação do total dos recursos federais transferidos, indicando como responsável o Sr. Telmo Guimarães Santos. 
2.2	 A Secretaria Federal de Controle Interno, em concordância com o relatório de TCE, emitiu certificado e parecer no sentido da irregularidade das contas (peça 1, p. 159-160) , tendo a autoridade ministerial competente declarado ter tomado conhecimento de tais conclusões em 1/10/2015 (peça 1, p. 165) . 
2.3	 No âmbito deste Tribunal, o exame da documentação que compõem o processo resultou na conclusão no sentido da pertinência de propor a citação do Sr. Telmo Guimarães Santos. A notificação foi efetuada por meio do Ofício 0159/2017-TCU/SECEX-SE, de 22/2/2017, com aviso de recebimento juntado na peça 23. Regularmente citado, o responsável apresentou suas alegações de defesa, as quais se encontram anexadas na peça 24 destes autos.
2.4 Finalizado o exame das alegações de defesa oferecidas, a Unidade Técnica concluiu pela sua integral rejeição, ante o entendimento de que inexistiam quaisquer elementos capazes de modificar o posicionamento até então adotado acerca das irregularidades que deram ensejo à TCE instaurada. Por essa razão, foi proposto o julgamento pela irregularidade das contas, condenação em débito e aplicação de multa ao ex-gestor municipal (peça 25) . 
2.5 Após apreciar a matéria, este Tribunal exarou o Acórdão 445/2020-TCU-Primeira Câmara (peça 32) , relatado pelo Ministro-Substituto Weder de Oliveira. Naquela oportunidade, o Colegiado se manifestou nos termos abaixo transcritos:
ACORDAM os ministros do Tribunal de Contas da União, reunidos em sessão da 1ª Câmara, ante as razões expostas na proposta de deliberação complementar do relator, e com fundamento nos arts. 116, § 1º, 119, § 4º, e 201, § 1º, todos do RI/TCU, em converter o julgamento em medida saneadora e restituir os autos ao relator para que promova o detalhamento das diligências e/ou citações complementares que se fizerem necessárias
2.6	 Prosseguindo, o Relator, por meio do Despacho inserido na peça 36, determinou o retorno do processo à Unidade Técnica, tendo em vista a reformulação da citação, com a indicação de outras irregularidades, e com a inserção da empresa Ítalo Som e Equipamentos Ltda, contratada para intermediar as apresentações artísticas, na condição de responsável solidária pelo dano ao erário apurado.  
2.7	 Em atendimento à determinação, foram efetuadas as citações abaixo indicadas.
	Comunicação 
	Data de expedição
	Peça
	Destinatário
	Peça da ciência
	Peça da Resposta

	Ofício 27185/2020-Secomp-4
	10/06/2020
	3
	Ítalo Som e Equipamentos Ltda
	5
	Não houve

	Ofício 38573/2020-Secomp-4
	28/07/2020
	6
	Telmo Guimarães Santos
	7
	Não houve

2.8	 Como visto, os responsáveis não se manifestaram, em que pese terem sido regularmente citados. Desse modo, configuraram-se revéis, nos termos do art. 12, §3º, da Lei 8.443/1992. 
ANÁLISE DOS PRESSUPOSTOS DE PROCEDIBILIDADE DA IN/TCU 71/2012
Apreciação do Prejuízo ao Contraditório e Ampla Defesa
3.	Verifica-se que não houve o transcurso de mais de dez anos desde o fato gerador sem que tenha havido a notificação do responsável Telmo Guimarães pela autoridade administrativa federal competente (art. 6º, inciso II, c/c art. 19 da IN/TCU 71/2012, modificada pela IN/TCU 76/2016) , uma vez que o fato gerador da irregularidade sancionada ocorreu no exercício de 2010, e o responsável foi notificado sobre as irregularidades pela autoridade administrativa competente já no exercício de 2013 (peça 1, p. 96-97) . Contudo, ocorreu o transcurso para o responsável Ítalo Som, uma vez que este só foi alçado à condição de solidário no âmbito deste Tribunal. 
Valor de Constituição da TCE 	
3.1	 Verifica-se, ainda, que o valor atualizado do débito apurado (sem juros) é superior ao limite mínimo de R$ 100.000,00, na forma estabelecida conforme os arts. 6º, inciso I, e 19 da IN/TCU 71/2012, modificada pela IN/TCU 76/2016. 
OUTROS DÉBITOS NOS SISTEMAS DO TCU COM OS MESMOS RESPONSÁVEIS
4.	Informa-se que foram encontrados outros débitos imputáveis ao responsável Telmo Guimarães no seguinte processo no Tribunal: TC Processo 029.548/2017-9.  
4.1 	A tomada de contas especial está, assim, devidamente constituída e em condição de ser instruída.
EXAME
5.	Realizada a citação ordinária da Ítalo Som e Equipamentos Ltda. e complementar do Sr. Telmo Guimarães Santos, transcorrido o prazo regular, não foram apresentadas alegações de defesa. Portanto, na instrução de mérito de peça 49, foi proposto o julgamento pela irregularidade das contas dos responsáveis, com imputação de débito e aplicação de multa, em face da revelia dos responsáveis, proposta essa acatada pela unidade técnica (peça 51) . A citação foi realizada conforme transcrita abaixo:
PROPOSTA DE ENCAMINHAMENTO
8.	Ante o exposto, submetem-se os autos à consideração superior, com a seguinte proposta:
considerar revéis os responsáveis Telmo Guimarães Santos (CPF XXX.257.945-XX) e Ítalo Som e Equipamentos Ltda (CNPJ 11.158.900/0001-88) , para todos os efeitos, dando-se prosseguimento ao processo, com fulcro no art. 12, § 3º, da Lei 8.443/1992; 
julgar irregulares, nos termos dos arts. 1º, inciso I, 16, inciso III, alíneas b e c, da Lei 8.443/1992, c/c os arts. 19 e 23, inciso III, da mesma Lei, as contas dos responsáveis Telmo Guimarães Santos (CPF XXX.257.945-XX) e Ítalo Som e Equipamentos Ltda (CNPJ 11.158.900/0001-88) , condenando-os ao pagamento da importância a seguir especificada, atualizada monetariamente e acrescida dos juros de mora, calculados a partir da data discriminada até a data da efetiva quitação do débito, fixando-lhes o prazo de quinze dias, para que comprovem, perante o Tribunal, o recolhimento das referidas quantias aos cofres do Tesouro Nacional, nos termos do art. 23, inciso III, alínea 'a', da citada lei, c/c o art. 214, inciso III, alínea 'a', do Regimento Interno do TCU.  
Débito atribuído aos responsáveis solidários:
	Data
	Valor - R$

	5/7/2010
	100.000,00

aplicar individualmente aos responsáveis Telmo Guimarães Santos (CPF XXX.257.945-XX) e Ítalo Som e Equipamentos Ltda (CNPJ 11.158.900/0001-88) , a multa prevista no art. 57 da Lei 8.443/1992 c/c o art. 267 do Regimento Interno do TCU, fixando-lhes o prazo de quinze dias, a contar da notificação, para que comprovem, perante o Tribunal (art. 214, III, alínea 'a', do Regimento Interno do TCU) , o recolhimento da dívida aos cofres do Tesouro Nacional, atualizada monetariamente desde a data do acórdão proferido por este Tribunal até a do efetivo recolhimento, se pagas após o vencimento, na forma da legislação em vigor;
 (...) 
6.	No entanto, considerando que o MP/TCU ainda não havia se manifestado quanto ao mérito desta TCE e que o responsável, Telmo Guimarães Santos, apresentou suas alegações de defesa de forma intempestiva (peça 52) , foi determinado, conforme consignado no Despacho do Exmo. Min. Relator, Weder de Oliveira (peça 57) , o retorno dos presentes autos para que fosse realizado o exame das alegações de defesa apresentadas.
Alegações de defesa do Sr. Telmo Guimarães Santos
7.	Inicialmente, o responsável solicita o arquivamento dos autos, em razão do prazo decorrido desde a data da ciência das supostas irregularidades por parte do ex-gestor, em 2017, sete anos após a assinatura do Convênio (peça 52, p. 1-4) .
8.	Com relação à irregularidade inerente à comprovação da boa e regular aplicação dos recursos públicos transferidos por força do Convênio MTur 242/2010, alega (peça 52, p. 4-6) que (grifou-se) :
 (...) 
O Convênio em comento já fora objeto de análise pelo Ministério do Turismo, que atestou apenas a ausência de contratos de exclusividade, que prejudicou a aferição do nexo de causalidade das despesas e os recursos do convênio.
Ressalte-se que a festa ocorreu de forma satisfatória, não havendo que se questionar o alcance da finalidade do convênio.
Dessa forma, acaso a preliminar acima esposada seja ultrapassada, o que se tem apenas por amor ao debate, não há que se falar em devolução de valores, sob pena de enriquecimento ilícito da Administração Pública, que se valeu das apresentações artísticas (bandas) , tendo a obrigação de pagar a respectiva contraprestação pecuniária.
Esse é o entendimento firmado pelo próprio Tribunal de Contas da União e que vem sendo acompanhado e posto em prática pelos Tribunais de Contas dos Estados e dos Municípios, no sentido de que: se a prestação do serviço está provada, com o alcance da finalidade pública da despesa, não há que se falar em glosa.
Portanto, no presente contexto, a devolução de valores se mostra totalmente descabida, motivo pelo qual a glosa merece ser afastada.
 (...) 
8.1. Alega também que não houve a utilização indevida de inexigibilidade de licitação com a empresa Ítalo Som Ltda., para contratação das bandas, fundamentada no art. 25, III, da Lei n.2 8.666/93, nos seguintes termos (peça 52, p. 6-9) :
 (...) 
Data vênia, não é possível compreender como indevida a utilização de inexigibilidade de licitação para a contratação de bandas, afinal, o objeto da contratação em tela é, sim, indubitavelmente, passível de contratação direta, até mesmo porque essa modalidade de licitação é a única que a Lei nº 8.666/93 prevê, para a contratação de artistas e bandas.
No caso da contratação de artistas e bandas, é sabido que a competição se torna inviável, pois resta impossível, DE FORMA OBJETIVA, promover a competição entre bandas e/ou artistas, pois se trata de obra única, individual, ainda que do mesmo estilo musical, da mesma cultura, de tradição popular semelhante.
Nas contratações em comento, os artistas concederam a uma determinada empresa, o direito de vender os seus shows naquele determinado período, no Município da Japoatã, não havendo assim, que se falar em possibilidade de competitividade o que por via reflexa exclui as demais modalidades de licitação.
	(...) 
9.	Por fim, alega que não foi configurado dolo, má-fé ou a prática de ato ilícito por parte do ex-gestor e requer o arquivamento do processo.
Análise
10.	 A seguir, a análise quanto à alegação que o longo tempo entre a realização do evento e a ciência das irregularidades acarretaria o arquivamento dos autos.
Da prescrição das pretensões punitiva e ressarcitória a cargo do TCU.
10.1.	O Supremo Tribunal Federal - STF, no Recurso Extraordinário - RE 636.886, fixou a tese, com repercussão geral reconhecida, de que 'é prescritível a pretensão de ressarcimento ao erário fundada em decisão de Tribunal de Contas' (Tema 899) . Em que pese o questionamento acerca da abrangência da tese ali firmada, no sentido de que se circunscreveria apenas ao processo de execução da condenação imposta pelo TCU (ou seja, inaplicável à pretensão de ressarcimento exercida no processo 'conhecimento' da TCE) , verifica-se que o STF, por meio de decisões prolatadas pelas suas duas turmas, tem decidido de forma reiterada que se aplica o prazo prescricional de 5 anos previsto na Lei 9.873/1999 às pretensões sancionatória e ressarcitória a cargo do Tribunal de Contas da União. 
10.2.	Seja por aplicação direta ou por analogia, a orientação sufragada é no sentido de que o prazo de 5 anos é compatível com a tese de que a ação e a execução prescrevem no mesmo prazo (Súmula 150 do STF) , bem como com o fato de que a Lei 9.873/1999 - que regulamenta o exercício de ação punitiva pela Administração Pública Federal, direta e indireta - regeria integralmente a prescrição no âmbito do TCU. Quanto a este último aspecto, o Ministro Luís Roberto Barroso, no voto exarado no julgamento do MS 32.201, embora tenha advertido que a atuação do TCU, em sua acepção clássica, não se qualifica como exercício do poder de polícia, ressaltou que a Lei 9.873/1999 assumiria vocação regulatória geral da prescrição do exercício da competência sancionadora da Administração Pública, sendo sua disciplina aplicável a qualquer ação punitiva da Administração Pública Federal, exceto àquelas esferas em que exista regulamentação específica. Ademais, em virtude da autonomia científica do Direito Administrativo, não haveria razão plausível para suprimir a omissão da Lei Orgânica do Tribunal de Contas da União, no tocante ao estabelecimento de um prazo prescricional próprio, valendo-se das normas de direito civil, e não das de direito administrativo.
10.3.	Eis algumas ementas que evidenciam o entendimento predominante do STF:
Ementa: AGRAVO REGIMENTAL EM MANDADO DE SEGURANÇA. TOMADA DE CONTAS ESPECIAL. TRIBUNAL DE CONTAS DA UNIÃO. CONDENAÇÃO A RESSARCIMENTO AO ERÁRIO. PRESCRIÇÃO. MARCO INTERRUPTIVO. ART. 2°, II, DA LEI 9.873/1999. ATO INEQUÍVOCO DE APURAÇÃO DO FATO. DISCUSSÃO. DIREITO LÍQUIDO E CERTO. DEMONSTRAÇÃO. INOCORRÊNCIA. SUBSISTÊNCIA DA DECISÃO AGRAVADA. AGRAVO A QUE SE NEGA PROVIMENTO. I - As razões do agravo regimental são inaptas para desconstituir os fundamentos da decisão agravada, que, por isso, se mantêm hígidos. II - Aplicando-se a regulamentação da Lei 9.873/1999 ao caso concreto, observa-se que a pretensão sancionatória do TCU, em relação aos atos praticados pelo impetrante, levando-se em consideração a ocorrência de 5 causas interruptivas da prescrição, não teria sido fulminada pelo decurso do tempo. III - A pretensão do recorrente, fundada na discussão sobre os fatos apontados como marcos interruptivos da prescrição da pretensão punitiva da Administração Pública, refoge aos estreitos limites do mandamus, ante a ausência de liquidez e certeza do direito pleiteado. IV - Agravo regimental a que se nega provimento. MS 36067 ED-AgR. Órgão julgador: Segunda Turma. Relator (a) : Min. RICARDO LEWANDOWSKI. Julgamento: 18/10/2019
Ementa: AGRAVO REGIMENTAL EM RECLAMAÇÃO. TRIBUNAL DE CONTAS DA UNIÃO. TOMADA DE CONTA ESPECIAL. PRESCRIÇÃO DA PRETENSÃO PUNITIVA. RECONHECIDA EM DECISÃO DO SUPREMO TRIBUNAL FEDERAL. PRESCRITIBILIDADE DO RESSARCIMENTO AO ERÁRIO FUNDADA EM DECISÃO DE TRIBUNAL DE CONTAS. AÇÃO DE IMPROBIDADE ADMINISTRATIVA COM PEDIDO DE RESSARCIMENTO JÁ EM CURSO. AGRAVO REGIMENTAL A QUE SE NEGA PROVIMENTO. I - O acórdão do TCU determinou a formação de processo administrativo para avaliarem, efetivamente, a eventual responsabilização do agravado para o ressarcimento do dano ao erário, contrariando, assim, autoridade desta Corte no MS 35.512/DF, uma vez que houve a concessão da segurança para declarar a ocorrência da prescrição da pretensão punitiva do TCU em relação às infrações imputadas a ele, destacando-se que a União poderia perseguir os valores referentes ao ressarcimento dos danos na esfera judicial. II - Agravo regimental a que se nega provimento. (Rcl 39497 AgR. Órgão julgador: Segunda Turma. Relator (a) : Min. RICARDO LEWANDOWSKI. Julgamento: 10/10/2020) 
Ementa: MANDADO DE SEGURANÇA. DIREITO ADMINISTRATIVO. TRIBUNAL DE CONTAS DA UNIÃO. SERVIDOR DA SECRETARIA DE SAÚDE DO ESTADO DO ACRE. FISCALIZAÇÃO OMISSA E DEFICIENTE NA EXECUÇÃO DE DOIS CONVÊNIOS FIRMADOS ENTRE A SECRETARIA ESTADUAL E O MINISTÉRIO DA SAÚDE. APLICAÇÃO DE MULTA. ARTS. 28, II, E 58, II, DA LEI 8.443/1992. ART. 268, II, DO REGIMENTO INTERNO DO TCU. PRESCRIÇÃO DA PRETENSÃO SANCIONATÓRIA. OCORRÊNCIA. APLICAÇÃO DA LEI 9.873/1999. PRECEDENTES DESTE STF. MEDIDA LIMINAR DEFERIDA E RATIFICADA NO EXAME DE MÉRITO. SEGURANÇA CONCEDIDA PARA AFASTAR A MULTA APLICADA. 1. A prescrição da pretensão punitiva do TCU é regulada pela Lei 9.873/1999, descabendo a aplicação do prazo decenal previsto na legislação civil (art. 205 do Código Civil) . Ao revés, incide o prazo quinquenal previsto na Lei 9.873/1999 (MS 32201, Rel. Min. Roberto Barroso, PRIMEIRA TURMA, DJe 7/8/2017; MS 35.512-AgR, Rel. Min. Ricardo Lewandowski, SEGUNDA TURMA, DJe 21/6/2019) . 2. In casu, na linha do parecer apresentado pelo Ministério Público Federal e da decisão liminar de minha lavra, é inequívoca a superação do prazo prescricional quinquenal. Os ilícitos apontados pela Corte de Contas ocorreram em julho de 2006, tendo o processo de auditoria sido instaurado em 9/10/2006. A ordem de citação do responsável para a audiência, por sua vez, ocorreu em 25/6/2007. Entretanto, a decisão condenatória recorrível foi exarada somente em 31/5/2016, data da prolação do Acórdão 3513/2016-TCU-Primeira Câmara. 3. Ex positis, CONCEDO A SEGURANÇA unicamente para afastar a sanção de multa aplicada ao impetrante, nos autos da Tomada de Contas Processo 023.288/2006-0, máxime da ocorrência de prescrição da pretensão punitiva do Tribunal de Contas da União. MS 35940. (Órgão julgador: Primeira Turma. Relator (a) : Min. LUIZ FUX. Julgamento: 16/06/2020) .
10.4.	Essa orientação também foi seguida nas seguintes decisões monocráticas: MS 36.127-MC/DF e MS 35.940-MC/DF, Rel. Min. Luiz Fux; MS 35.294, MS 35.539/DF e MS 35.971-TP/DF, Rel. Min. Marco Aurélio; MS 34.256 MC/DF, MS 36.054-MC e MS 36.067-MC/DF, Rel. Min. Ricardo Lewandowski.
10.5.	O Supremo Tribunal Federal tem se pronunciado no sentido de reconhecer não só a aplicação da prescrição quinquenal com fulcro na interpretação da Lei 9.873/1999, mas também a incidência dos marcos interruptivos do prazo prescricional consignados na referida lei, tantas vezes quanto presentes os suportes fáticos (MS 32201, Relator: Min. Roberto Barroso) . 
10.6.	Entendimento que também foi adotado nas seguintes decisões monocráticas: MS 36.054, MS 34.256-MC, MS 35.512 e MS 36.067-MC, todos de relatoria do Min. Ricardo Lewandowski; MS 35.294, MS 35.539 e MS 35.971-TP, todos de relatoria do Min. Marco Aurélio; MS 32.201, Rel. Min. Roberto Barroso, e MS 36.127-MC e MS 35.940-MC, Min. Luiz Fux.
10.7.	Em relação ao termo inicial da contagem do prazo prescricional, o 'caput' do art. 1º da Lei 9.873/1999 oferece solução que não destoa do modelo adotado pelo TCU no incidente de uniformização de jurisprudência, em que se examinou a prescrição da pretensão punitiva, nos termos do Acórdão 1441/2016-TCU-Plenário (Rel. Min. Benjamin Zymler) , com a adição da particularidade de explicitar o caso de infrações permanentes ou continuadas:
a) Regra geral: 'data da prática do ato'  (o que equivale a 'ocorrência da irregularidade sancionada') ;
b) Regra especial: 'no caso de infração permanente ou continuada, do dia em que tiver cessado'.
10.8.	A Lei 9.873/1999, no art. 2º, estabelece as causas interruptivas da prescrição punitiva, consoante abaixo transcrito, já na redação conferida pela Lei 11.941/2009:
Art. 2º Interrompe-se a prescrição da ação punitiva:
I - pela notificação ou citação do indiciado ou acusado, inclusive por meio de edital;
II - por qualquer ato inequívoco, que importe apuração do fato;
III - pela decisão condenatória recorrível.
IV - por qualquer ato inequívoco que importe em manifestação expressa de tentativa de solução conciliatória no âmbito interno da administração pública federal.
10.9.	O quadro a seguir indica alguns eventos processuais, ocorridos no curso de uma TCE (fase interna e externa) - instaurada em razão de irregularidades na aplicação de recursos da União transferidos a entes subnacionais - que poderiam ser enquadrados nas causas de interrupção da prescrição acima apontadas, sem prejuízo, é claro, de outras ocorrências fáticas elegíveis como marco interruptivo, a depender da forma de proceder de cada entidade ou órgão tomador de contas.
	I - pela notificação ou citação do indiciado ou acusado, inclusive por meio de edital;
	 (i) notificação no âmbito do procedimento administrativo de ressarcimento previamente à instauração da TCE;
 (ii) notificação efetuada pelo órgão tomador de contas acerca da instauração da TCE;
 (iii) citação efetuada pelo TCU.
*Data da ciência da notificação ou citação pelos responsáveis ou de publicação do edital no DOU.

	II - por qualquer ato inequívoco, que importe apuração do fato;
* procedimento que evidencie a apuração dos fatos irregulares, com o objetivo quantificar o dano e identificar possíveis responsáveis.
	 (i) relatório de sindicância ou PAD;
 (ii) relatório de apuração de irregularidades referente ao processo administrativo prévio à instauração da TCE;
 (iii) relatórios de fiscalização, pareceres, despachos, informações e memorandos relacionados à apuração dos fatos irregulares;
 (iv) relatório do tomador de contas;
 (v) relatório do controle interno; 
 (vi) termo de instauração ou designação de instauração da TCE;
 (vii) autuação da TCE no TCU; entre outras causas.
*Há quem inclua nesse grupo diligências que comprovam providências do responsável sobre as irregularidades investigadas.

	III - pela decisão condenatória recorrível.
	 (i) Verifica-se apenas no âmbito do TCU com a data da prolação do acórdão condenatório recorrível.

	IV - por qualquer ato inequívoco que importe em manifestação expressa de tentativa de solução conciliatória no âmbito interno da administração pública federal.
	 (i) pedido de parcelamento;
 (ii) pagamento parcial do débito;
 (iii) qualquer manifestação do responsável que demonstre claramente a sua intenção de recolher o débito.

10.10.	Bem se vê, portanto, que haveria uma multiplicidade de causas de interrupção da prescrição, conforme se depreende do art. 2º da Lei 9.873/1999. Tal exegese encontra respaldo em precedentes do STF, a exemplo do que se decidiu no julgamento do MS 36067 (Rel. Min. Ricardo Lewandowski) , com destaque para trecho do voto em que o Relator reconhece cinco causas de interrupção da prescrição, in verbis:
 (...) Assim, faz-se necessário levar em consideração que, apesar de os fatos objeto da apuração conduzida pela Corte de Contas remontarem aos anos de 1999 e 2000, período no qual o impetrante era Secretário de Saúde municipal, o Tribunal de Contas da União deu prosseguimento à tomada de contas especial por ter constatado a ocorrência de 5 causas interruptivas da prescrição, a saber: a) relatório de auditoria em conjunto realizada pelo Denasus e pela Secretaria Federal de Controle, lavrado em 06/07/2001, sendo este, certamente, um ato inequívoco que importou a apuração do fato (art. 2º, II, da Lei n. 9.873/1999) ; b) instauração de Tomada de Contas Especial pelo FNS, ocorrida em 05/10/2005, sendo este também, certamente, um ato inequívoco que importou a apuração do fato  (art. 2º, II, da Lei n. 9.873/1999) ; c) a autuação da presente Tomada de Contas Especial no âmbito do Tribunal de Contas da União, ocorrida em 12/08/2008, sendo este também, certamente, um ato inequívoco que importou a apuração do fato  (art. 2º, II, da Lei n. 9.873/1999) ; d) o ato que ordenou a citação do responsável, ora impetrante, ocorrida em 12/07/2010 (art. 2º, I, da Lei n. 9.873/1999) ; e e) o exercício do poder punitivo ocorrido em 20/06/2012, data da prolação do Acórdão 1563/2012-TCU-Plenário (art. 2º, III, da Lei n. 9.873/1999) .
10.11.	No caso concreto, tendo como parâmetro a tese firmada pelo STF, no RE 636.886, no sentido de que ambas as pretensões do TCU (sancionatória e ressarcitória) sujeitam-se ao prazo prescricional de 5 anos previsto na Lei 9.873/1999, considerando, ainda, o sistema prescricional descrito na citada lei, inclusive as causas de suspensão e de interrupção da prescrição, tem-se os seguintes eventos processuais:
a) fim da vigência do convênio 30/7/2010 (peça 1, p. 32-50) ;
b) Nota Técnica de Análise Financeira 253/2011, datada de 25/10/2011, declarando não ser possível a emissão de parecer técnico conclusivo a respeito do cumprimento do objeto do convênio, sendo necessário DILIGENCIAMENTO junto ao Convenente (peça 1, p. 59-62) ;
c) Ofício 1336/2012 CGNIC/SNPTur/MTur, datado de 14/11/2012, solicitando o envio de documentação complementar comprobatória da regular utilização dos recursos públicos aplicados (peça 1, p. 63) ;
d) Ofício 4682/2013, de 12/11/2013, comunicando o resultado da análise de prestação de contas e concedendo prazo para ressarcimento do valor glosado (peça 1, p. 98) ;
e) Nota Técnica de Análise Financeira 627/2013, datada de 11/11/2013, propugnando pela reprovação execução financeira da prestação de contas (peça 1, p. 99-101) ;
f) Relatório de TCE 127/2015 (peça 1, p. 119-123) , de 26/3/2015;
g) Data de autuação da tomada de contas especial pela Secex-TCE: 19/10/2015;
h) Ofício 0159/2017-TCU/SECEX-SE, de 22/2/2017 e respectiva ciência em 8/3/2017 (peças 22 e 23) ; 
i) Ofício 27184/2020-TCU/Seproc, de 4/6/2020 e respectivo AR, datado de 5/8/2020 (peças 44 e 47) .
10.12. Analisando-se a data da prática do ato irregular, em 5/7/2010, bem como os eventos processuais que se sucederam, conforme acima enumerados, os quais teriam o condão de interromper o curso do prazo prescricional, de acordo com o art. 2º da Lei 9.873/1999, observa-se que não teria transcorrido o prazo de 5 (cinco) anos entre cada evento processual interruptivo. Dessa forma, ainda que se leve em conta o entendimento sufragado pelo STF, no julgamento do RE 636.886, não teria ocorrido a prescrição da pretensão sancionatória e ressarcitória a cargo do TCU.
10.13. Além disso, o caso tratado no RE 636.886 (tema 899 da repercussão geral) diz respeito à fase de execução judicial de deliberação do Tribunal de Contas, tanto assim que, para deslindá-lo, foi necessária a aplicação da Lei 6.830/1980 (Lei de Execuções Fiscais) , diploma legal evidentemente inaplicável à fase que antecede a formação do título executivo extrajudicial do TCU, caracterizada pela atuação do órgão de controle externo até a prolação do acórdão.
10.14. Veja-se que foram opostos embargos declaratórios contra a referida decisão do STF, os quais foram rejeitados pela maioria da Suprema Corte (Plenário, Sessão Virtual de 13.8.2021 a 20.8.2021) , confirmando, portanto, a abrangência da deliberação prolatada na fixação do tema 899, razão por que se deve adotar a orientação prevalente no TCU, no sentido de que a matéria ali tratada alcançaria tão somente a fase judicial de cobrança do título extrajudicial, não atingindo os processos de controle externo, mantendo-se, desse modo,  a interpretação adotada pela Suprema Corte, em 2008, no Mandado de Segurança - MS 26.210, oportunidade em que foi definida a tese da imprescritibilidade das ações de ressarcimento ao erário:
A suspensão pelo STF das demandas nas quais esteja em questão a prescritibilidade da pretensão de ressarcimento ao erário com base em decisão de tribunal de contas (RE 636.886/STF) alcança tão somente a fase judicial de cobrança do título extrajudicial, não atingindo os processos de controle externo em trâmite. Até julgamento definitivo em contrário pelo STF, permanece o entendimento do TCU acerca da imprescritibilidade das pretensões de ressarcimento decorrentes de tomadas de contas especiais. (Acórdão 1267/2019-TCU-Plenário, Relator: Min. AROLDO CEDRAZ) 
A suspensão pelo STF das demandas nas quais esteja em questão a prescritibilidade da pretensão de ressarcimento ao erário com base em decisão de tribunal de contas (RE 636.886/STF) alcança tão somente a fase judicial de cobrança do título extrajudicial, não atingindo os processos de controle externo em trâmite. Até julgamento definitivo em contrário pelo STF, permanecem imprescritíveis as pretensões de ressarcimento decorrentes de tomadas de contas especiais. (Acórdão 7930/2018-TCU-Segunda Câmara, Relatora: Min. ANA ARRAES) .
Prescrição da Pretensão Punitiva
10.15.	Por outro lado, especificamente quanto à prescrição da pretensão punitiva, verificase que o Acórdão 1441/2016-TCU-Plenário, Relator Ministro Benjamin Zymler, que uniformizou a jurisprudência sobre essa questão, subordinou tal prescrição ao prazo geral indicado no art. 205, do Código Civil, que é de dez anos, contado da data de ocorrência da irregularidade sancionada, nos termos do art. 189, do Código Civil, sendo este prazo interrompido pelo ato que ordenar a citação, a audiência ou a oitiva do responsável.
10.16.	No caso em exame, não ocorreu a prescrição da pretensão punitiva, uma vez que a irregularidade sancionada ocorreu em 5/7/2010, e o ato de ordenação de sua citação ocorreu em 20/2/2017. Da mesma forma, também não ocorreu a prescrição para a empresa contratada, tendo em vista que a ordenação de sua citação se deu em 4/6/2020.
10.17.	Portanto, diferente do entendimento esposado pelo responsável, não se configurou a prescrição nem quanto em relação à competência sancionatória deste Tribunal nem quanto em relação ao ressarcimento do dano ao erário.
10.18.	Ademais, nos termos do art. 6º, inciso II, da Instrução Normativa TCU 71/2012, há prejuízo à defesa, quando decorridos mais de 10 anos do fato gerador sem a primeira notificação do responsável. Logo, também não ocorreu mais de dez anos, conforme o próprio defendente alega, ao mencionar a ocorrência de 7 anos.
11.	 Em relação à contratação direta de artistas consagrados com base na hipótese de inexigibilidade prevista no art. 25, inciso III, da Lei 8.666/1993, por meio de intermediários ou representantes, o entendimento do E. TCU é no sentido de que deve ser apresentada cópia do contrato de exclusividade dos artistas com o empresário contratado, registrado em cartório. O contrato de exclusividade difere da autorização que assegura exclusividade apenas para os dias correspondentes à apresentação dos artistas e que é restrita à localidade do evento, a qual não se presta a fundamentar a inexigibilidade. Assim, a jurisprudência predominante é no sentido de julgar irregulares as contas que contém esses vícios.
12.	 Na jurisprudência deste Tribunal, encontra-se consolidado o entendimento de que a apresentação do contrato de exclusividade entre artistas e o empresário contratado é indispensável para caracterizar a hipótese de inexigibilidade de licitação prevista no art. 25, inciso III, da Lei de Licitações, de modo que simples autorizações ou cartas de exclusividade não se prestam a comprovar a inviabilidade da competição, pois não retratam uma representação privativa para qualquer evento em que o profissional for convocado. 
13.	 Esse paradigma jurisprudencial tem sido adotado por esta Corte de Contas desde a prolação do Acórdão 96/2008-TCU-Plenário, por intermédio do qual o plenário formulou as seguintes determinações ao Ministério do Turismo: 
9.5. determinar ao Ministério do Turismo que, em seus manuais de prestação de contas de convênios e nos termos dessas avenças, informe que:
9.5.1. quando da contratação de artistas consagrados, enquadrados na hipótese de inexigibilidade prevista no inciso III do art. 25 da Lei nº 8.666/1992, por meio de intermediários ou representantes:
9.5.1.1. deve ser apresentada cópia do contrato de exclusividade dos artistas com o empresário contratado, registrado em cartório. Deve ser ressaltado que o contrato de exclusividade difere da autorização que confere exclusividade apenas para os dias correspondentes à apresentação dos artistas e que é restrita à localidade do evento; 
9.5.1.2. o contrato deve ser publicado no Diário Oficial da União, no prazo de cinco dias, previsto no art. 26 da Lei de Licitações e Contratos Administrativos, sob pena de glosa dos valores envolvidos; (destaque do original) 
14.	Sobre a necessidade de comprovação de exclusividade na representação, válido transcrever excerto de voto proferido pelo Ministro Marcos Bemquerer Costa acolhido no Acórdão 351/2015-TCU-Segunda Câmara: 
 (...) 
8. Relativamente à contratação da empresa Negreiros e Negreiros Ltda. para organização do evento 'Paraíso Folia', cabe observar que o comando normativo utilizado como fundamento, o art. 25, inciso III, da Lei n. 8.666/93, refere-se expressamente à contratação de profissional de setor artístico diretamente com o próprio artista ou por meio de seu empresário exclusivo, que é aquele que gerencia o artista ou banda de forma permanente. 
9. A inteligência deste artigo revela a impossibilidade jurídica de contratação direta de mero intermediário (produtora de eventos) , que detém a exclusividade limitada a determinados dias ou eventos, pois, se a exclusividade é condicionada e temporária, em regra não haverá impossibilidade de competição. 
10. No caso concreto, constata-se que as autorizações emitidas pelas bandas musicais que atuaram no Paraíso Folia 2010, concedidas à empresa contratada pela Prefeitura para organização das apresentações artísticas e expostas pela defesa nesta etapa processual, foram elaboradas para as datas específicas às do evento objeto do Convênio (24/04/2010) , circunstância que não se amolda ao dispositivo legal e constitui fundados indícios da prática das condutas ímprobas, conforme levantado pela equipe de auditoria (peça 59, p. 05-07) . 
11. A respeito da matéria, é oportuno registrar que a jurisprudência deste Tribunal é uníssona em exigir a apresentação do contrato de exclusividade entre os artistas e o empresário contratado para caracterizar a hipótese de inexigibilidade de licitação prevista na Lei de Licitações, de modo que simples autorizações ou cartas de exclusividade não se prestam a comprovar a inviabilidade da competição, pois não retratam uma representação privativa para qualquer evento em que o profissional for convocado. 
 (...) 
15.	Em sede de consulta formulada pelo Ministro de Estado do Turismo a respeito de dúvida suscitada na aplicação de dispositivos legais e regulamentares, relativos à análise de prestações de contas de recursos federais repassados mediante convênios, o TCU firmou o entendimento seguinte (Acórdão 1435/2017-TCU-Plenário) , respondendo ao consulente que:
a) a apresentação apenas de autorização/atesto/carta de exclusividade, que confere exclusividade ao empresário do artista somente para o (s) dia (s) correspondente (s) à apresentação deste, sendo ainda restrita à localidade do evento, não atende aos pressupostos do art. 25, inciso III, da Lei 8.666/1993, representando impropriedade na execução do convênio; e 
b) do mesmo modo, contrariam o sobredito dispositivo legal (art. 25, inciso III, do Estatuto de Licitações) , as situações de contrato de exclusividade - entre o artista/banda e o empresário - apresentado sem registro em cartório, bem como de não apresentação, pelo convenente, do próprio contrato de exclusividade. 
16.	 A não apresentação dos contratos de exclusividade representa irregularidade formal grave, ensejando a irregularidade das contas, com a cominação de multa. Conforme entendimento exposto acima, haverá débito quando não for possível comprovar o recebimento dos cachês pelos artistas, como no caso em concreto em que não constam os contratos/cartas de exclusividade registradas em cartório, tampouco os comprovantes de pagamentos firmados pelos artistas contratados. Assim, na execução financeira do convênio, não restou comprovado o nexo de causalidade entre os pagamentos presumivelmente efetuados à empresa Ítalo Som e Equipamentos Ltda. (CNPJ 11.158.900/0001-88) , e a execução do evento, ensejando, em consequência, a irregularidade das contas e imputação de débito ao responsável.
17.	 Com isso, rejeita-se as alegações de defesa do responsável quanto a esta questão, uma vez que não constam os contratos/cartas de exclusividade registradas em cartório (irregularidade formal grave, que por si só culminaria na multa prevista no art. 58, II, da Lei 8.443/1992) , tampouco os comprovantes de pagamentos firmados pelos artistas contratados (irregularidade das contas, com a imputação de débito e aplicação da multa do art. 57 da Lei 8.443/1992) .
18.	 Dessa forma, tendo em vista que a defesa não logrou êxito em comprovar adequadamente a execução financeira do convênio 0242/2010 (Siconv 732848) , uma vez que não apresentou documentos capazes de elidir as constatações elencadas no ofício citatório, ou seja, demonstrar que eventuais valores destinados à empresa contratada, Ítalo Som e Equipamentos Ltda. (CNPJ 11.158.900/0001-88) , foram repassados aos artistas que realizaram o evento, rejeita-se as alegações de defesa apresentadas.
CONCLUSÃO
19.	 Em face da análise promovida na seção 'Exame Técnico', verifica-se que o responsável não logrou comprovar a boa e regular aplicação dos recursos. Ademais, inexistem nos autos elementos que demonstrem sua boa-fé ou a ocorrência de outras excludentes de culpabilidade.
20.	 A empresa Ítalo Som e Equipamentos Ltda (CNPJ 11.158.900/0001-88) , devidamente citada, permaneceu revel, conforme análise já empreendida na instrução de peça 49.
21.	 Verifica-se também que não houve a prescrição da pretensão punitiva, conforme análise já realizada.
22.	 Tendo em vista que não constam dos autos elementos que permitam reconhecer a boa-fé dos responsáveis, sugere-se que as suas contas sejam julgadas irregulares, nos termos do art. 202, § 6º, do Regimento Interno do TCU, com a imputação do débito atualizado monetariamente e acrescido de juros de mora, nos termos do art. 202, §1º do Regimento Interno do TCU, descontado o valor eventualmente recolhido. 
PROPOSTA DE ENCAMINHAMENTO
23.	 Ante o exposto, submetem-se os autos à consideração superior, com a seguinte proposta:
a) rejeitar as alegações de defesa do responsável Telmo Guimarães Santos (CPF XXX.257.945-XX) ;
b) considerar revel a empresa Ítalo Som e Equipamentos Ltda (CNPJ 11.158.900/0001-88) , para todos os efeitos, dando-se prosseguimento ao processo, com fulcro no art. 12, § 3º, da Lei 8.443/1992; 
c) julgar irregulares, nos termos dos arts. 1º, inciso I, 16, inciso III, alíneas b e c, da Lei 8.443/1992, c/c os arts. 19 e 23, inciso III, da mesma Lei, as contas dos responsáveis Telmo Guimarães Santos (CPF XXX.257.945-XX) e Ítalo Som e Equipamentos Ltda (CNPJ 11.158.900/0001-88) , condenando-os, solidariamente, ao pagamento da importância a seguir especificada, atualizada monetariamente e acrescida dos juros de mora, calculados a partir da data discriminada até a data da efetiva quitação do débito, fixando-lhes o prazo de quinze dias, para que comprovem, perante o Tribunal, o recolhimento da referida quantia aos cofres do Tesouro Nacional, nos termos do art. 23, inciso III, alínea 'a', da citada lei, c/c o art. 214, inciso III, alínea "a", do Regimento Interno do TCU.  
	Débito atribuído aos responsáveis solidários:
	Data
	Valor em R$ 1,00 

	5/7/2010
	100.000,00

d) aplicar individualmente aos responsáveis Telmo Guimarães Santos (CPF XXX.257.945-XX) e Ítalo Som e Equipamentos Ltda (CNPJ 11.158.900/0001-88) a multa prevista no art. 57 da Lei 8.443/1992 c/c o art. 267 do Regimento Interno do TCU, fixando-lhes o prazo de quinze dias, a contar da notificação, para que comprovem, perante o Tribunal (art. 214, III, alínea 'a', do Regimento Interno do TCU) , o recolhimento da dívida aos cofres do Tesouro Nacional, atualizada monetariamente desde a data do acórdão proferido por este Tribunal até a do efetivo recolhimento, se pagas após o vencimento, na forma da legislação em vigor;
e) autorizar, desde logo, a cobrança judicial da dívida, caso não atendidas as notificações, na forma do disposto no art. 28, inciso II, da Lei 8.443/1992;
f) autorizar também, desde logo, se requerido, com fundamento no art. 26 da Lei 8.443, de 1992, c/c o art. 217, §§ 1º e 2º do Regimento Interno do TCU, o parcelamento da dívida em até 36 parcelas, incidindo, sobre cada parcela, corrigida monetariamente, os correspondentes acréscimos legais, fixando-lhes o prazo de quinze dias, a contar do recebimento da notificação, para comprovarem, perante o Tribunal, o recolhimento da primeira parcela, e de trinta dias, a contar da parcela anterior, para comprovarem os recolhimentos das demais parcelas, devendo incidir, sobre cada valor mensal, atualizado monetariamente, os juros de mora devidos, no caso do débito, na forma prevista na legislação em vigor, alertando os responsáveis de que a falta de comprovação do recolhimento de qualquer parcela importará o vencimento antecipado do saldo devedor, nos termos do § 2º do art. 217 do Regimento Interno deste Tribunal; 
g) enviar cópia do Acórdão a ser prolatado à Procuradoria da República no Estado de Sergipe, nos termos do § 3º do art. 16 da Lei 8.443/1992, c/c o § 7º do art. 209 do Regimento Interno do TCU, para adoção das medidas cabíveis; 
h) enviar cópia do Acórdão que vier a ser proferido ao Ministério do Turismo e aos responsáveis, para ciência;
i) informar à Procuradoria da República no Estado de Sergipe, ao Ministério do Turismo e aos responsáveis que a presente deliberação, acompanhada do Relatório e do Voto que a fundamenta, está disponível para a consulta no endereço virtual https://www.tcu.gov.br/acordaos, além de esclarecer que, caso requerido, o TCU poderá fornecer sem custos as correspondentes cópias, de forma impressa; 
j) informar à Procuradoria da República no Estado de Sergipe que, nos termos do parágrafo único do art. 62 da Resolução TCU 259/2014, os procuradores e membros do Ministério Público credenciados nesta Corte podem acessar os presentes autos de forma eletrônica e automática, ressalvados apenas os casos de eventuais peças classificadas como sigilosas, as quais requerem solicitação formal."
2.	O representante do MP/TCU, procurador Rodrigo Medeiros de Lima, manifestou-se de acordo com o parecer a seguir[footnoteRef:3]: [3:  Peça 61.] 
"Trata-se de Tomada de Contas Especial (TCE) instaurada pelo Ministério do Turismo (MTur) tendo como responsável o Sr. Telmo Guimarães Santos, ex-prefeito do município de Japoatã/SE (gestão 2008-2012) , em decorrência de irregularidades na execução financeira do Convênio 242/2010 (Plataforma +Brasil 732848) , cujo objeto consistia no incentivo ao turismo, por meio da implementação do projeto intitulado '12ª Micareta de Japoatã' (termo do convênio à peça 1, p. 3250) .
O ajuste, firmado em 29/4/2010 (peça 1, p. 50) , vigorou no período de 30/4/2010 a 30/7/2010 (peça 1, p. 38) , com prazo para prestação de contas até 14/8/2010, ou seja, trinta dias após o único pagamento realizado com recursos oriundos da conta específica do ajuste (peça 14, p. 4) - ver Cláusula Décima Segunda do termo do convênio (peça 1, p. 45) .
Foi repassado pelo MTur ao município de Japoatã o total de R$ 100.000,00, em 7/7/2010 (peça 14, p. 4) . A contrapartida municipal, prevista no valor de R$ 5.000,00 (peça 1, p. 39) , foi aportada na conta bancária específica do Convênio 242/2010 em 2/7/2010 (peça 14, p. 4) . O total de R$ 105.000,00 foi direcionado para o pagamento das seguintes atrações artísticas:
	Atração artística
	Valor (R$) 
	Data da realização do show

	Estação do Axé
	10.000,00
	30/4/2010

	Karisma
	42.500,00
	1º/5/2010

	Nairê
	45.000,00
	1º/5/2010

	Levada Metal
	7.500,00
	2/5/2010

	Total (R$) 
	105.000,00
	
Ao analisar a prestação de contas apresentada pelo convenente, o MTur concluiu pela aprovação da execução física do convênio, de modo que a reprovação da prestação de contas teve como fundamento exclusivo a ausência dos contratos de exclusividade registrados em cartório entre a empresa Ítalo Som e Equipamentos Ltda., contratada pela prefeitura municipal de Japoatã por inexigibilidade de licitação, e os artistas/bandas contratados pela referida sociedade para a realização do objeto do convênio. Constam dos autos apenas cartas de exclusividade de representação dos contratados para o dia do evento, sem registro em cartório (peças 16-18 e 31) .
No âmbito do Tribunal, a então Secretaria de Controle Externo no Estado de Sergipe (Secex/SE) realizou, com delegação de competência do Ministro-Relator Weder de Oliveira, a citação do Sr. Telmo Guimarães Santos, em face da:
 (...) não comprovação da boa e regular aplicação dos recursos transferidos por força do Convênio 242/2010 (...) , por conta da contratação da empresa Ítalo Som e Equipamentos Ltda. (...) , por inexigibilidade de licitação, sem que essa empresa fosse a representante exclusiva das bandas Estação do Axé, Karisma, Nairê e Levada Metal, em descumprimento ao art. 25, inciso III, da Lei 8.666/1993 (...) . (ofício de citação à peça 22, p. 1) .
Apresentadas as alegações de defesa pelo ex-prefeito (peça 24) , a Secex/SE sugeriu, em pareceres uníssonos (peças 25-27) , julgar irregulares as contas do responsável e condená-lo ao pagamento do débito no valor histórico de R$ 100.000,00 (data de ocorrência: 7/7/2010) e da multa prevista no art. 57 da Lei 8.443/1992.
Na primeira manifestação deste membro do Parquet de Contas nos autos (peça 28) , houve discordância parcial em relação à proposta da Secex/SE.
Ponderou-se que as irregularidades na execução financeira do Convênio 242/2010, apontadas pelo MTur, não permitiriam concluir, necessariamente, pela existência de dano ao erário. Mesmo com a não observância de algumas exigências dispostas no termo do convênio, o seu descumprimento, por si só, não caracterizaria prejuízo ao erário, principalmente se fosse levado em consideração que o objeto teve a sua realização atestada pelo órgão concedente, conforme se depreende da Nota Técnica de Reanálise 1.174/2013, de 5/11/2013 (peça 1, p. 93-95) .
Restaria, contudo, nos termos destacados no parecer à peça 28, a ilegalidade pela contratação direta, via inexigibilidade de licitação, em decorrência da falta dos contratos de exclusividade, em afronta ao disposto no art. 25, inciso III, da Lei 8.666/1993, nos termos preconizados no Acórdão 96/2008-TCU-Plenário (relator Ministro Benjamin Zymler) . Tal ocorrência fundamentou a proposta, ao final do referido parecer, no sentido de que as contas do Sr. Telmo Guimarães Santos fossem julgadas irregulares, sem imputação de débito, mas com a aplicação da multa prevista no art. 58, incisos I e II, da Lei 8.443/1992.
 Submetido pelo Ministro Weder de Oliveira a julgamento pela Primeira Câmara, o presente processo foi objeto de pedido de vista em duas ocasiões: em 15/8/2017, pelo Ministro Walton Alencar Rodrigues (peça 29) , e em 27/8/2019, pelo Ministro Benjamin Zymler (peça 30) .
Os posicionamentos dos revisores, que foram de encontro àquele originalmente sugerido pelo Ministro Weder de Oliveira na Sessão da Primeira Câmara de 27/8/2019, pela regularidade com ressalva das contas do Sr. Telmo Guimarães Santos (peça 34) , foram assim resumidos na proposta de deliberação complementar apresentada por Sua Excelência ao referido colegiado em 28/1/2020:
2. O primeiro revisor apresentou voto propondo julgar irregulares as contas do Sr. Telmo Guimarães Santos, condenar-lhe em débito pela totalidade dos recursos federais repassados ao município de Japoatã/SE para execução do convênio MTur 242/2010 e aplicar multa ao responsável. 
3. Considera que 'por imposição do termo de convenial e da legislação vigente, somente poderiam receber em nome dos artistas o intermediário ou representante a quem tivesse sido conferido contrato de exclusividade com abrangência espacial e temporal que excedesse a data e localidade do evento, a nota fiscal emitida pela empresa Ítalo Som e Equipamentos Ltda. não se presta a comprovar o nexo de causalidade entre os recursos federais repassados e as apresentações eventualmente realizadas.' 
 (...) 
5. O Ministro Benjamin Zymler, atuando como 2º revisor, disponibilizou declaração de voto na qual acompanha as proposições do 1º revisor, cabendo destacar: 
'... Dessa forma, observa-se a ausência de nexo de causalidade entre os recursos federais e as despesas, face à ausência de comprovantes do efetivo recebimento dos cachês pelos artistas. No contexto dos autos, embora os shows possam de fato terem ocorrido, não está demonstrado que foram custeados com os valores repassados pelo convênio em apreço. (...) .'
 (peça 33, p. 1 - grifos nossos) 
 Tendo em vista a divergência de opiniões no âmbito do colegiado e a evolução da jurisprudência do Tribunal sobre o tema dos eventos turísticos custeados com recursos de convênios do MTur, desde o momento em que o processo foi, originalmente, submetido a julgamento[footnoteRef:4], o Ministro Weder de Oliveira verificou a necessidade de saneamento dos autos, por meio da promoção de novas diligências e a ' (...) realização de citações complementares e reinstrução do processo, para posterior reapresentação e deliberação nesta 1ª Câmara' (parágrafo 9 da proposta de deliberação complementar à peça 33, p. 2) . [4:  '6. Posteriormente ao contexto em que esta TCE foi instaurada e instruída neste Tribunal, os debates e decisões em torno da temática dos convênios de apoio a eventos festivos do MTur evoluíram, a exemplo das discussões havidas nos acórdãos 1435/2017 [relator Ministro Vital do Rêgo] e 936/2019 [relator Ministro José Múcio Monteiro], ambos TCU-Plenário, bem como na 1ª Câmara, quando da análise do processo TC Processo 033.688/2015-0, que culminou na prolação do Acórdão 1758/2018-TCU-Primeira Câmara [relator Ministro Weder de Oliveira].' (proposta de deliberação complementar do Ministro Weder de Oliveira - peça 33, p. 1) .] 
 Nos termos do Acórdão 445/2020-TCU-Primeira Câmara (peça 32) , o colegiado decidiu ' (...)  converter o julgamento em medida saneadora e restituir os autos ao relator para que promova o detalhamento das diligências e/ou citações complementares que se fizerem necessárias.'
 Por meio do despacho à peça 36 e em cumprimento à deliberação mencionada no parágrafo precedente, o Ministro Weder de Oliveira destacou, entre outros aspectos, que:
21. (...) nos casos similares ao em análise, o dano, pressuposto para a constituição de uma TCE, deve restar caracterizado a partir do confronto do preço cobrado pelo artista/banda com os preços que o profissional (diretamente ou por intermédio de seu representante legal) praticara com outros demandantes, dado que a contratação de artistas tenha sido por inexigibilidade. 
22. Sendo o convenente município ou entidade privada sem fins lucrativos (para convênios assinados antes de março/2008) , o preço deveria ser justificado, como exigido no art. 26, II, da Lei 8.666/1993, o que só pode ser demonstrado por meio de pesquisa de preços de mercado nas mesmas condições à época da realização do evento.
 (peça 36, p. 4) 
A partir das ponderações supratranscritas, o relator destacou que:
29. No presente caso, não está comprovado que os preços pagos à empresa Ítalo Som e Equipamentos - ME  (...) - detentora de 'cartas de exclusividade', fornecidas pelas bandas -, eram compatíveis com os preços que os artistas, diretamente ou por intermédio de seus representantes legais, tenham praticado com outros demandantes em eventos similares, como exigia a legislação de regência. Também não está comprovado o valor dos cachês pagos às bandas que se apresentaram. 
30. Além da comprovação do valor pago a cada banda prevista para o evento festivo, há também que se demonstrar que o valor pago à empresa intermediária pelas apresentações artísticas era compatível com 'os preços que aquele próprio fornecedor já praticou com outros demandantes', mesmo que comprovada a realização das apresentações, por força do comando contido no art. 46, II, da Portaria Interministerial 127/2008. 
31. Com efeito, cabe também chamar aos autos, por meio da citação solidária, a empresa contratada pelo município, na pessoa de seu responsável legal, para apresentar suas alegações de defesa. Nesta mesma oportunidade, deverá ser renovada a citação do Sr. Telmo Guimarães Santos, em vista das novas razões para a existência de débito nestes autos, mantendo-se sua quantificação pelo valor integral do repasse das verbas federais.
 (peça 36, p. 5 - grifos nossos) 
Ao final do despacho à peça 36, o Ministro Weder de Oliveira fixou os termos das novas citações a serem realizadas neste processo - sem prejuízo da manutenção da eficácia da citação originalmente dirigida ao ex-prefeito (peça 22) :
32. (...) determino que a Secretaria de Controle Externo de TCE (Secex-TCE) promova as citações solidárias do Sr. Telmo Guimarães Santos e da empresa Ítalo Som e Equipamentos Ltda., levando-se em consideração os seguintes parâmetros:
Débito quantificado no valor de R$ 100.000,00 (data de ocorrência: 5/7/2010) , decorrente das seguintes irregularidades: 
a) quebra do nexo causal entre os recursos federais repassados e sua aplicação (realização do evento) , em razão da não comprovação de que os recursos públicos foram destinados ao pagamento das bandas contratadas para os shows artísticos na festa denominada '12ª Micareta de Japoatã', realizada no dia 5/7/2010, custeada com verbas federais por meio do convênio MTur 0242/2010; 
b) não demonstração de que os valores contratados com a empresa intermediária/bandas eram compatíveis com os preços de mercado (considerados aqueles cobrados pelas próprias bandas em eventos semelhantes) , exigência contida no art. 46, II, da Portaria Interministerial 127/2008; 
c) existência de evidência de superfaturamento, porquanto não foram, igualmente, apresentados comprovantes dos pagamentos realizados às bandas pela empresa Ítalo Som e Equipamentos Ltda., que se apresentou como representante exclusiva das bandas, em que ocorreram as contratações diretas com base em precários instrumentos jurídicos de representação temporária (cartas de exclusividade) , concedidos para o referido evento.
 (peça 36, p 5-6 - grifos nossos) 
 Promovidas as citações dos responsáveis (peças 43-47) , não houve resposta.
 Nos termos da instrução à peça 49 (pareceres concordantes dos dirigentes da unidade técnica às peças 50-51) , a Secex/TCE sugeriu que o Sr. Telmo Guimarães Santos e a empresa Ítalo Som e Equipamentos Ltda. fossem considerados revéis, com o julgamento pela irregularidade de suas contas e a condenação, em solidariedade, ao recolhimento do valor de R$ 100.000,00 (data de ocorrência: 5/7/2010) aos cofres do Tesouro Nacional. Além disso, foi sugerida a aplicação aos responsáveis, de forma individual, da multa prevista no art. 57 da Lei 8.443/1992.
 Após o término da etapa instrutiva, o Sr. Telmo Guimarães Santos apresentou, intempestivamente, suas alegações de defesa (peça 52) .
 Por meio do despacho à peça 54, este membro do MP/TCU sugeriu, em observância à busca da verdade material, que o presente processo fosse restituído à unidade técnica, para exame da defesa do responsável.
 Ao aprovar a medida sugerida pelo Parquet de Contas, o Ministro Weder de Oliveira determinou o retorno dos autos à Secex/TCE, para que fossem examinadas as alegações de defesa do ex-prefeito (despacho à peça 57) .
 Na derradeira instrução da Secex/TCE nestes autos (peça 58, com pareceres concordantes dos dirigentes às peças 59 e 60) , a unidade técnica sugeriu que fosse declarada a revelia da empresa Ítalo Som e Equipamentos Ltda. e que a defesa do Sr. Telmo Guimarães Santos fosse rejeitada.
 As principais conclusões da unidade técnica com relação à rejeição das alegações de defesa apresentadas pelo ex-prefeito constaram dos seguintes parágrafos da instrução à peça 58 (p. 10-11 - grifo nosso) :
16. A não apresentação dos contratos de exclusividade representa irregularidade formal grave, ensejando a irregularidade das contas, com a cominação de multa. Conforme entendimento exposto acima, haverá débito quando não for possível comprovar o recebimento dos cachês pelos artistas, como no caso em concreto em que não constam os contratos/cartas de exclusividade registradas em cartório, tampouco os comprovantes de pagamentos firmados pelos artistas contratados. Assim, na execução financeira do convênio, não restou comprovado o nexo de causalidade entre os pagamentos presumivelmente efetuados à empresa Ítalo Som e Equipamentos Ltda. (...) , e a execução do evento, ensejando, em consequência, a irregularidade das contas e imputação de débito ao responsável. 
17. Com isso, rejeita-se as alegações de defesa do responsável quanto a esta questão, uma vez que não constam os contratos/cartas de exclusividade registradas em cartório (irregularidade formal grave, que por si só culminaria na multa prevista no art. 58, II, da Lei 8.443/1992) , tampouco os comprovantes de pagamentos firmados pelos artistas contratados (irregularidade das contas, com a imputação de débito e aplicação da multa do art. 57 da Lei 8.443/1992) .
 Assim, a SecexTCE propôs que as contas dos responsáveis fossem julgadas irregulares, com a condenação em débito solidário e a imputação, de forma individual, da multa prevista no art. 57 da Lei 8.443/1992.
***
 O Ministério Público concorda com a proposta da SecexTCE, considerando que não foram apresentados pelo ex-prefeito comprovantes dos supostos pagamentos realizados às bandas pela empresa Ítalo Som e Equipamentos Ltda.
 Houve descumprimento da seguinte exigência, prevista na Cláusula Terceira do termo do Convênio 242/2010 (peça 1, p. 33-38 - grifos nossos e do original) :
CLÁUSULA TERCEIRA - DAS OBRIGAÇÕES DOS PARTÍCIPES
 (...) 
II. Compete ao CONVENENTE:
 (...) 
pp) encaminhar ao CONCEDENTE documento comprobatório do efetivo recebimento do cachê por parte dos artistas, e/ou bandas, e/ou grupos, emitido pelo contratante dos mesmos.
 Além da principal irregularidade ensejadora de débito nesta TCE - ausência de recibos dos cachês -, remanesce sem justificativa a ocorrência irregular que motivou a primeira citação do Sr. Telmo Guimarães Santos nos autos, caracterizada pela promoção de inexigibilidade de licitação, em favor da empresa Ítalo Som e Equipamentos Ltda., sem que fosse respeitado o art. 25, inciso III, da Lei 8.666/1993 e observadas as disposições do Acórdão 96/2008-TCU-Plenário.
***
No que se refere ao exame da prescrição levado a efeito pela SecexTCE, registramos pontual discordância no que tange ao exame da prescrição realizado pela unidade técnica à luz da Lei 9.873/1999 (parágrafos 10.11 e 10.12 da instrução à peça 58, p. 7-8) . A divergência se restringe à consideração de mais de uma causa interruptiva de mesma natureza (incisos do art. 2º da referida lei) , o que não vislumbramos possível, sob pena de permitir, no limite, infindáveis extensões do prazo prescricional, o que não se coaduna com o princípio da razoabilidade.
Inobstante esse ponto de dissonância, deixamos de empreender a reanálise da incidência da prescrição sob o regime da aludida lei, uma vez que, considerando o prazo geral de prescrição do art. 205 da Lei 10.406/2002 - que se entende aplicável ao presente caso, diante da falta de norma específica que regule o instituto da prescrição no âmbito do Controle Externo -, não ocorreu a prescrição, consoante o exame da unidade técnica[footnoteRef:5] (parágrafos 10.16 e 10.17 da instrução à peça 58, p. 9) . [5:  Tal entendimento se coaduna com o posicionamento da Corte de Contas no que diz respeito à prescrição da pretensão punitiva, a teor do Acórdão 1441/2016-TCU-Plenário (relator Ministro Benjamin Zymler; redator Ministro Walton Alencar Rodrigues) .] 
Cabe ressalvar, tão somente, o marco temporal empregado pela SecexTCE para o início da contagem do prazo prescricional, como sendo o dia 5/7/2010 (data da emissão da ordem bancária por meio da qual houve a transferência dos recursos do MTur ao município de Japoatã - peça 1, p. 52) . Na realidade, o dies a quo é 30/12/2010 data em que foi encaminhada a prestação de contas do Convênio 242/2010 (peça 1, p. 58) .
Considerando a data referida, verifica-se que não houve a incidência da prescrição das pretensões punitiva e ressarcitória, visto que a primeira ordem de citação nos autos, exclusiva para o Sr. Telmo Guimarães Santos, foi emitida em 20/2/2017 (peça 20) e a segunda ordem, para o exprefeito e a empresa Ítalo Som e Equipamentos Ltda., em 3/4/2020 (peça 36) .
***
 Diante do exposto, este membro do Ministério Público de Contas da União reitera sua concordância em relação à proposta da SecexTCE (peças 58-60) , com ajuste na data de ocorrência do débito indicada no quadro da letra 'c' do parágrafo 23 da instrução à peça 58 (p. 11) , de 5/7/2010 para 7/7/2010. Além disso, sugere que a redação da proposta consignada na letra 'g' do referido parágrafo 23 (peça 58, p. 12) faça referência ao Inquérito Civil 1.35.000.001925/2016-72, sob responsabilidade da Procuradoria da República no Estado de Sergipe (vide solicitação de informação autuada no TC Processo 034.638/2016-4, apenso a esta TCE) ."
É o relatório.

Arthur Cézar Azevedo Borba (OAB/BA 14.094), representando município de Japoatã/SE.

Procurador Rodrigo Medeiros de Lima.

TOMADA DE CONTAS ESPECIAL. MINISTÉRIO DO TURISMO. CONVÊNIO 242/2010. 12ª MICARETA DE JAPOATÃ/SE. NÃO COMPROVAÇÃO DA BOA E REGULAR APLICAÇÃO DOS RECURSOS. CITAÇÕES. REVELIA DA EMPRESA. ALEGAÇÕES DE DEFESA DO EX-PREFEITO. NÃO OCORRÊNCIA DE PRESCRIÇÃO. DÉBITO. MULTA.

TOMADA DE CONTAS ESPECIAL (TCE)

Unidade de Auditoria Especializada em Tomada de Contas Especial (AudTCE).

Trata-se de tomada de contas especial instaurada pelo Ministério do Turismo (MTur) em desfavor de Telmo Guimarães Santos, ex-prefeito de Japoatã/SE (gestão 2009-2012) , relativa à execução do convênio CV 0242/2010 (Siconv 732848) , que teve por objeto a realização da "12ª Micareta de Japoatã", por impugnação total da aplicação dos recursos repassados.
O valor do ajuste foi estabelecido em R$ 105.000,00, dos quais R$ 100.000,00 foram repassados pela União em 5/7/2010 (2010OB801155) , sendo de R$ 5.000,00 a contrapartida do município. O convênio teve vigência no período de 30/4/2010 a 6/10/2010.
Em 30/12/2010, o Sr. Telmo Guimarães Santos encaminhou a prestação de contas ao concedente, a qual foi complementada em outras oportunidades, a pedido do MTur.
O ministério aprovou a execução física do objeto (nota técnica de reanálise 1.174, de 5/11/2013[footnoteRef:2]) , mas reprovou a execução financeira, tendo em vista a ausência dos contratos de exclusividade, registrados em cartório, entre a empresa Ítalo Som e Equipamentos Ltda. e as bandas contratadas para se apresentarem no evento, nos termos da nota técnica de análise 627, de 10/11/2013[footnoteRef:3]. [2:  Peça 1, p. 95.]  [3:  Peça 1, p. 99-101.] 
Instaurada a TCE, o MTur emitiu o relatório 127/2015, em 26/3/2015, concluindo pela reprovação da prestação de contas e a impugnação da aplicação integral dos recursos federais repassados[footnoteRef:4]. A Controladoria-Geral da União (CGU) emitiu certificado pela irregularidade das contas do exprefeito, e o ministro supervisor atestou ter tomado conhecimento do processo[footnoteRef:5]. [4:  Peça 1, p. 119-123.]  [5:  Peça 1, p. 160 e 165.] 
Neste Tribunal, a secretaria solicitou à Superintendência Regional da Caixa Econômica Federal no estado de Sergipe cópia dos extratos bancários da conta específica do convênio CV 0242/2010, e requereu ao município de Japoatã/SE que encaminhasse documentação referente à liquidação e aos pagamentos efetuados no âmbito da avença.
Após a análise dos autos e das informações recebidas, a então Secex-SE promoveu a citação do Sr. Telmo Guimarães Santos, em 20/2/2017, nos seguintes termos[footnoteRef:6]: [6:  Peça 22.] 
"2.	O débito é decorrente da não comprovação da boa e regular aplicação dos recursos públicos transferidos por força do Convênio 242/2010 (Siconv 732848) , por conta da contratação da empresa Ítalo Som e Equipamentos Ltda. (CNPJ 11.158.900/0001-88) , por inexigibilidade de licitação, sem que essa empresa fosse a representante exclusiva das bandas Estação do Axé, Karisma, Nairê e Levada Metal, em descumprimento ao art. 25, inciso III, da Lei 8.666/1993, bem como ao subitem 9.5.1.1 do Acórdão 96/2008-TCU-Plenário, e a consequente não aprovação da prestação de contas por parte do concedente dos recursos, conforme Nota Técnica de Reanálise Financeira 627/2013, de 11/11/2013."
Regularmente citado, o responsável apresentou suas alegações de defesa[footnoteRef:7], as quais foram examinadas pela unidade instrutiva[footnoteRef:8], que concluiu ter o ex-prefeito executado o convênio em desconformidade com os termos avençados e com a jurisprudência do Tribunal. Propôs, assim, o julgamento pela irregularidade das contas, a imputação de débito no valor integral dos recursos federais repassados e a aplicação da multa prevista no art. 57 da Lei 8.443/1992. [7:  Peça 24.]  [8:  Peça 25.] 
O MP/TCU, representado pelo procurador Rodrigo Medeiros de Lima, em primeira manifestação nos autos, observou que o órgão concedente teria atestado a execução física do objeto e que o presente caso seria hipótese de julgamento pela irregularidade das contas, sem imputação de débito ao responsável, mas com aplicação da multa prevista no art. 58 da Lei 8.443/1992.
Na sessão da 1ª Câmara de 15/8/2017, na fase de discussão dos autos, o presente processo foi objeto de pedido de vista do eminente ministro Walton Alencar Rodrigues, com fulcro no art. 112 do RI/TCU.
Na sessão de 27/8/2019, com base no art. 119 do RI/TCU, o processo voltou à discussão, mas a votação foi novamente suspensa, em função do pedido de vista formulado pelo ministro Benjamin Zymler.
Posteriormente ao contexto em que esta TCE foi instaurada e instruída neste Tribunal, os debates e as decisões em torno da temática dos convênios de apoio a eventos festivos do MTur evoluíram, levando à necessidade de saneamento dos autos, mediante a promoção de novas diligências e citações complementares.
Desse modo, na sessão de 28/1/2020, a 1ª Câmara, por meio do acórdão 445/2020, aprovou proposta de deliberação no sentido de "converter o julgamento em medida saneadora e restituir os autos ao relator para que promova o detalhamento das diligências e/ou citações complementares que se fizerem necessárias".
Em cumprimento à deliberação mencionada, determinei a citação solidária da empresa contratada pelo município, Ítalo Som e Equipamentos Ltda., bem como a renovação da citação do Sr. Telmo Guimarães Santos[footnoteRef:9], pelo débito quantificado no valor original de R$ 100.000,00, decorrente das seguintes irregularidades[footnoteRef:10]: [9:  Peça 36.]  [10:  Peça 36, p. 6.] 
"a) quebra do nexo causal entre os recursos federais repassados e sua aplicação (realização do evento) , em razão da não comprovação de que os recursos públicos foram destinados ao pagamento das bandas contratadas para os shows artísticos na festa denominada '12ª Micareta de Japoatã', realizada no dia 5/7/2010, custeada com verbas federais por meio do convênio MTur 0242/2010;
b) não demonstração de que os valores contratados com a empresa intermediária/bandas eram compatíveis com os preços de mercado (considerados aqueles cobrados pelas próprias bandas em eventos semelhantes) , exigência contida no art. 46, II, da Portaria Interministerial 127/2008;
c) existência de evidência de superfaturamento, porquanto não foram, igualmente, apresentados comprovantes dos pagamentos realizados às bandas pela empresa Ítalo Som e Equipamentos Ltda., que se apresentou como representante exclusiva das bandas, em que ocorreram as contratações diretas com base em precários instrumentos jurídicos de representação temporária (cartas de exclusividade) , concedidos para o referido evento."
Devidamente notificada em 15/6/2020, a empresa não se manifestou. O ex-prefeito, notificado em 5/8/2020, apresentou, intempestivamente, novas alegações de defesa.
Diante dos fatos apontados, a antiga SecexTCE - atualmente Unidade de Auditoria Especializada em Tomada de Contas Especial (AudTCE) -, em derradeira instrução, propôs que fosse declarada a revelia da empresa Ítalo Som e Equipamentos Ltda. e que a defesa do Sr. Telmo Guimarães Santos fosse rejeitada, julgando as contas irregulares, com a condenação de débito solidário e aplicação da multa prevista no art. 57 da Lei 8.443/1992.
O MP/TCU, em segunda manifestação nos autos, pronunciou-se de acordo com a proposta da unidade instrutiva, ressaltando que não teria havido prescrição das pretensões punitivas e ressarcitórias, à luz da Lei 9.873/1999, tendo em vista o início da contagem do prazo prescricional, em 30/12/2010 - data em que foi encaminhada a prestação de contas do convênio -, a primeira ordem de citação dos autos para o ex-prefeito, em 20/2/2017[footnoteRef:11], e a segunda ordem, para o gestor e a empresa, em 3/4/2020[footnoteRef:12]. [11:  Peça 20.]  [12:  Peça 36.] 
II
O motivo pelo qual os responsáveis foram citados nesta TCE envolve a não comprovação do valor pago pela empresa Ítalo Som e Equipamentos Ltda., detentora de "cartas de exclusividade" fornecidas pelas bandas, aos artistas que se apresentariam na "12ª Micareta de Japoatã", realizada em 5/7/2010. Também não foi demonstrado que o valor pago à empresa intermediária pelas apresentações artísticas era compatível com "os preços que aquele próprio fornecedor já praticou com outros demandantes", mesmo que comprovada a realização das apresentações, por força do comando contido no art. 46, II, da Portaria Interministerial 127/2008.
Depois de constatar a revelia da empresa Ítalo Som e Equipamentos Ltda. e analisar as alegações de defesa apresentadas pelo Sr. Telmo Guimarães Santos, a secretaria especializada propõe rejeitá-las e julgar ambas as contas irregulares, imputando-lhes débito pelo valor total indicado nas citações.
Corroboro as análises empreendidas, razão pela qual incorporo os fundamentos apresentados às minhas razões de decidir.
No que concerne à ocorrência de prescrição da pretensão punitiva, destaco que, com a edição da Resolução 344/2022, passam a prescrever em 5 (cinco) anos as pretensões punitiva e de ressarcimento. 
Em conformidade com os incisos I e II do art. 5º da norma, constata-se a ocorrência de causas interruptivas da prescrição na fase interna da TCE, seja pela notificação do responsável, em 12/11/2013 (ofício 4.682/2013/CGCV/SPOA/SE/MTur[footnoteRef:13]) , seja por atos que caracterizam a apuração dos fatos pelo órgão concedente, em 25/10/2011 (nota técnica de análise financeira 253/2011) [footnoteRef:14], 11/11/2013 (nota técnica de análise financeira 327/2013) [footnoteRef:15] e em 26/3/2015 (relatório de TCE 127/2015[footnoteRef:16]) . [13:  Peça 1, p. 98.]  [14:  Peça 1, p. 59-62.]  [15:  Peça 1, p. 99-101.]  [16:  Peça 1, p. 119-123.] 
No âmbito do Tribunal, a TCE foi autuada em 19/10/2015, a citação da empresa foi realizada em 4/6/2020 e a nova citação do exprefeito Telmo Guimarães Santos ocorreu em 28/7/2020, tendo, entre essas datas, ocorrido o andamento regular do processo.
Uma vez que as informações constantes do processo não permitem concluir pela regular aplicação dos recursos repassados ao município de Japoatã/SE, as contas dos responsáveis devem ser julgadas irregulares, condenando-os ao pagamento do débito apurado nos autos e da multa prevista no art. 57 da Lei 8.443/1992.
Diante do exposto, voto pela aprovação do acórdão que ora submeto à apreciação deste Colegiado.
TCU, Sala das Sessões, em 28 de fevereiro de 2023.
Weder de Oliveira 
Relator